【裁判字號】    95,上訴,2277
【裁判日期】    951102
【裁判案由】    違反槍砲彈藥刀械管制條例
【裁判全文】
臺灣高等法院臺中分院刑事判決        95年度上訴字第2277號
上  訴  人  臺灣苗栗地方法院檢察署檢察官
被      告  丁○○
指定辯護人  本院公設辯護人  丙○○
上列上訴人因被告違反槍砲彈藥刀械管制條例案件，不服臺灣苗
栗地方法院94年度訴字第644號中華民國95年8月15日第一審判決
（起訴案號：臺灣苗栗地方法院檢察署94年度偵字第2519號），
提起上訴，本院判決如下：
    主  文
原判決撤銷。
丁○○未經許可，持有其他可發射金屬具有殺傷力之槍枝，處有
期徒刑壹年捌月，併科罰金新台幣陸萬元，罰金如易服勞役，以
新台幣壹仟元折算壹日；緩刑貳年。扣押之可發射金屬具有殺傷
力之原住民自製獵槍壹支（槍枝管制編號：0000000000），沒收
。
    事  實
一、丁○○因不滿遭乙○○毆打並以香菸燙傷其臉部，基於報復
    乙○○之目的， 於民國於94年6月30日凌晨時分，自苗栗縣
    泰安鄉錦水村9鄰橫龍山44號家中取出原住民自製獵槍1支（
    槍枝管制編號：0000000000），而自斯時起，以非供生活工
    具之用之用途，未經許可持有該以打擊底火引爆槍管內火藥
    為發射動力，機械性能良好，可供發射彈丸使用，具殺傷力
    之原住民自製獵槍，找尋乙○○報復。 其於94年6月30日凌
    晨2時58分許， 在苗栗縣大湖鄉○○村○○路69號天王星遊
    藝場發現乙○○行蹤後，自車上取出該獵槍，毆打乙○○而
    未擊中， 後乙○○自該遊藝場後門逃竄；迨於該日凌晨4時
    許，在台三線汶水加油站發現乙○○，又以該獵槍對乙○○
    射擊一槍，致乙○○嘴巴、胸部、左手臂、頸部受有多處傷
    害（此部分涉犯故意傷害罪，經乙○○於偵查中撤回告訴，
    由檢察官為不起訴處分），丁○○隨即逃逸返回台北。嗣經
    警循線查得上情，通知丁○○到案說明後，於94年6月30 日
    16時30分許，由丁○○帶同警方前往臺北縣板橋市○○街○
    ○路市立停車場執行搜索，在停放於該處之車牌號碼F9-338
    5號自用小客車內起獲上開獵槍一支及黑色火藥半瓶、鋼珠1
    包、底火20粒。
二、案經苗栗縣警察局大湖分局報請臺灣苗栗地方法院檢察署檢
    察官偵查起訴。
    理  由
一、訊據被告丁○○對於上開事實，坦承基於報復目的，持有獵
    槍一支找尋被害人乙○○，先於苗栗縣大湖天王星遊藝場發
    現乙○○，後乙○○逃逸，又在汶水加油站碰到乙○○，而
    其槍枝曾經擊發並因而擊中乙○○等情。惟否認有何違反槍
    砲彈藥刀械管制條例之犯行，辯稱：該獵槍係原住民為生活
    目的所製造、持有，持有之並不成立犯罪云云。惟查：
  (一)槍砲彈藥刀械管制條例第20條第1項規定： 原住民未經許可
    ，製造、運輸或持有自製之獵槍、魚槍，或漁民未經許可，
    製造、運輸或持有自製之魚槍，供作生活工具之用者，處新
    臺幣2,000元以上20,000元以下罰鍰， 本條例有關刑罰之規
    定，不適用之。經查：1.被告為泰雅族山地原住民，於85、
    86年間，在南投縣境內某處，經由其妻舅之介紹，向某不詳
    姓名之原住民友人購得扣案槍枝，自斯時起即未經許可持有
    之，作為被告及其父親平日閒暇時在苗栗縣泰安鄉山區獵捕
    飛鼠之工具等事實，業據被告供述明確，並有臺灣省苗栗縣
    泰安鄉戶政事務所製發之戶口名簿一件在卷可稽（原審卷第
    33頁）。扣案槍枝（槍枝管制編號：0000000000）經送鑑定
    結果認係以打擊底火引爆槍管內火藥為發射動力，機械性能
    良好，可供發射彈丸使用，具殺傷力，復有內政部警政署刑
    事警察局 94年7月19日刑鑑字第0940105559號槍彈鑑定書影
    本一份在卷足參 （偵字第2519號卷第175-177頁）。足見該
    槍並非使用具有彈頭、彈殼及火藥之子彈，而係以原住民相
    傳之木質槍柄及金屬槍管組合而成之獵槍，並有扣押之該支
    獵槍可稽。2.惟就自製獵槍依其仍以裝填火藥以發射，而具
    有一定危險性，是乃槍砲彈藥刀械管制條例有加以規範之必
    要，僅於原住民基於渠等文化傳統，有以狩獵為生；或有於
    閒暇時進入山區獵捕野生動物之生活習慣，乃於同條例第20
    條特予以不罰（刑事罰）之規定。然稽以同條例第20條規定
    之文義，除須行為人符合原住民之身分外，尚須以自製之獵
    槍，供作生活工具之用者，始足當之。原住民持自製獵槍行
    兇，顯已超出槍砲彈藥刀械管制條例第20條規範目的。是同
    條例第20條解釋上，該條所謂供作生活工具之用者，性質上
    應認屬刑罰免除事由，不影響行為人非法持有自製獵槍犯罪
    之成立，僅因行為人若以之供生活工具者，始免除其刑罰。
    3.本件被告丁○○雖係泰雅族山地原住民，其於上開時、地
    未經許可持有原住民自製獵槍之目的，係在報復被害人乙○
    ○；且實際上被告確有以該獵槍毆打乙○○而未擊中，並在
    台三線汶水加油站，以該獵槍對乙○○射擊一槍，致乙○○
    嘴巴、胸部、左手臂、頸部受有多處傷害（如後述）。雖被
    告涉嫌刑法第277條第1項傷害罪部分，因被害人乙○○撤回
    告訴，經檢察官處分不起訴，有不起訴處分書一份在卷可稽
    ，然此並不影響被告於上開時、地非基於供生活工具之用之
    用途，而非法持有自製獵槍犯罪之成立。被告所辯，顯然對
    於法律有所誤解，所辯尚難採為免責之理由。
  (二)被告於警詢時坦稱因不滿遭乙○○毆打並以香菸燙傷其臉部
    ，遂於94年6月30日凌晨時分，自苗栗縣泰安鄉錦水村9鄰橫
    龍山44號家中取出獵槍一支，前往天王星遊藝場找乙○○理
    論， 約於同日凌晨2時58分許，發現乙○○在該遊藝場打電
    動玩具，即自車上取出獵槍，毆打乙○○，但被閃掉，後乙
    ○○自該遊藝場後門逃走； 迨該日凌晨4時許，在台三線汶
    水加油站發現乙○○，該槍有擊發，其隨即離開返回台北，
    後經警通知丁○○到案說明， 並於94年6月30日16時30分許
    ，帶同警方前往臺北縣板橋市○○街○○路市立停車場執行
    搜索，在停放於該處之車牌號碼F9- 3385號自用小客車內起
    獲上開獵槍一支及黑色火藥半瓶、 鋼珠1包、底火20粒等情
    。 並有上開獵槍一支及黑色火藥半瓶、鋼珠1包、底火20粒
    扣押可證，復有被告攜帶扣押獵槍在天王星遊藝場走動經攝
    錄翻拍之照片影本九張在卷可稽（偵字第2519號卷第54頁）
    。 又證人乙○○於警詢時亦指證稱被告於94年6月30日凌晨
    ，在天王星遊藝場，被告持獵槍要打伊，又於同日在汶水加
    油站遭被告以獵槍射擊一槍而受傷等情，並有乙○○嘴巴、
    胸部、左手臂、頸部受有多處傷害之照片八張在卷可佐（偵
    字第2519號卷第12-13、17頁）。
  (三)本案事證已臻明確，被告犯行堪以認定，自應依法論科。被
    害人乙○○於警詢之陳述未經當事人、辯護人於言詞辯論終
    結前聲明異議，視為同意作為證據；且其警詢所述並無不法
    取供之情形，並係就一己被害事實而為陳述，本院認為以之
    作為證據應屬適當，依刑事訴訟法第一百五十九條之五規定
    ，得為證據，具有證據能力。
二、查我國刑法業經總統於94年2月2日以總統華總一義字第0940
    0014901號令修正公布，並自95年7月1日施行。其中刑法第3
    3條第5款經修正， 修正後刑法第33條第5款規定「罰金：新
    臺幣一千元以上，以百元計算之」，與修正前刑法第33條第
    5款規定 「罰金：（銀元）一元以上」不同。比較新舊法結
    果，以舊法即行為時法較有利於被告，故依刑法第2條第1項
    前段規定，本案關於被告所犯之罪，其法定刑中有罰金刑者
    ，自應適用行為時之法律規定決定其罰金部分之法定刑。另
    刑法第59條原規定為：「犯罪之情狀可憫恕者，得酌量減輕
    其刑」，經修正為：「犯罪之情狀顯可憫恕，認科以最低度
    刑仍嫌過重者，得酌量減輕其刑」。然上開修正為法院就刑
    之酌減審認標準見解之明文化，尚非屬法律之變更（最高法
    院95年第8次刑事庭會議決議參照）。
三、核被告所為，係犯槍砲彈藥刀械管制條例第八條第四項未經
    許可持有其他可發射金屬具有殺傷力之槍枝罪。查，被告係
    原住民，其因不滿遭乙○○毆打並以香菸燙傷其臉部，始基
    於報復乙○○而不法持有原住民自製獵槍之用途，未經許可
    持有該獵槍，與一般持有具殺傷力之改造手槍者之情況尚屬
    有間；而其傷害被害人乙○○部分亦與乙○○達成民事和解
    ，賠償乙○○新台幣二十萬元，有「合解書」影本一份在卷
    可稽（偵字第2519號卷第84頁）。本院認若處被告以該罪最
    低度之有期徒刑三年徒刑，仍屬過重，實屬情輕而法重，其
    犯罪情狀在客觀上足以引起一般社會普遍之同情，爰依修正
    後刑法第五十九條規定酌量減輕其刑。
四、原審以被告未經許可持有原住民獵槍，合於槍砲彈藥刀械管
    制條例第二十條第一項之規定，認屬不罰之行為，而為被告
    無罪之諭知，尚難謂當。檢察官上訴意旨執此指摘原判決所
    持見解不當，請求撤銷改判，為有理由，自應由本院將原判
    決撤銷改判。爰審酌被告犯罪之動機、目的、手段、所生危
    害、犯後態度等一切情狀，量處如主文第二項所示之刑，並
    諭知罰金易服勞役折算之標準。查，被告於犯罪時，刑法第
    42條第2項規定：「易服勞役以1元以上3元以下折算1日。但
    勞役期限不得逾六個月」、 第3項規定：「罰金總額折算逾
    六個月之日數者，以罰金總額與六個月之日數比例折算」，
    又被告行為時之易服勞役折算標準，業據修正前罰金罰鍰提
    高標準條例第2條規定， 就其原定數額提高為100倍折算1日
    。惟95年7月1日修正公布施行之刑法第42條第3項規定：「
    易服勞役以新臺幣1000元、2000元或3000元折算一日。但勞
    役期限不得逾一年」，第五項規定：「罰金總額折算逾一年
    之日數者，以罰金總額與一年之日數比例折算‧‧‧」。比
    較修正前後之易服勞役折算標準，應以修正後之規定較有利
    於被告，自應依刑法第2條第1項但書規定，適用修正後之刑
    法第42條第3項前段之規定，諭知其折算之標準。 又查，被
    告前未曾受有期徒刑以上刑之宣告，有台灣高等法院被告前
    案紀錄表在卷可按，其因一時衝動，偶罹刑典，事後已到案
    說明並會警查扣上開槍枝，足見其犯後態度良好，經此偵審
    程序並刑之宣告後，應知警惕而無再犯之虞，本院因認暫不
    執行其刑為當，爰依修正後刑法第七十四條第一項第一款規
    定 （最高法院95年第8次刑事庭會議決議參照）予以宣告緩
    刑，用啟自新。扣押之可發射金屬具有殺傷力之槍枝一支（
    槍枝管制編號：0000000000），為違禁物，應依法宣告沒收
    。其他同被查扣之黑色火藥半瓶、 鋼珠1包、底火20粒，並
    非違禁物，亦非供被告犯罪所用、犯罪預備或犯罪所得之物
    ，爰不為沒收之諭知。
五、公訴意旨另以：被告自85、86年間起至本院前開認定被告未
    經許可非法持有槍枝之前止之期間，將其在南投縣境內之某
    處，向不詳姓名之人購買具有殺傷力之土造長槍一支，未經
    主管機關許可非法予以持有，藏放在台北市之山區內，認被
    告此部分所為亦涉犯槍砲彈藥刀械管制條例第八條第四項之
    罪嫌。經查：1.被告為泰雅族山地原住民，於85、86年間，
    在南投縣境內某處，經由其妻舅之介紹，向某不詳姓名之原
    住民友人購得扣案槍枝，自斯時起即未經許可持有之，作為
    被告及其父親平日閒暇時在苗栗縣泰安鄉山區獵捕飛鼠之工
    具等事實，業據被告供述明確，並有臺灣省苗栗縣泰安鄉戶
    政事務所製發之戶口名簿一件在卷可稽（原審卷第33頁）。
    扣案槍枝則僅係以原住民相傳之木質槍柄及金屬槍管組合而
    成之獵槍，製法粗糙，且長度逾一般成人之身高，並以逐次
    由槍口裝填火藥於槍管內，打擊底火或他法引爆，將填充之
    射出物射出，非使用具有彈頭、彈殼及火藥之子彈，此有原
    審準備程序筆錄之記載可稽（原審卷第36頁）。上開事實，
    均堪以認定。2.被告為原住民，居住在苗栗縣泰安鄉山區，
    雖依其所述非恃狩獵為生或以狩獵為主要生活內容，惟其於
    閒暇之時入山獵捕飛鼠等野生動物之生活習慣，實仍係根植
    於於原住民之文化傳統，再觀諸扣案槍枝製程簡易，攜帶亦
    不便，尤其每射擊1次即需重新裝填火藥， 缺乏效率，顯然
    不適於供犯罪使用之客觀情況，被告所辯持有扣案槍枝係供
    作生活工具之用乙節，即屬合理而可信。被告自85、86年間
    起至本院前開認定被告犯罪之前止，持有具殺傷力之原住民
    自製獵槍，既係基於其原住民特有文化傳統所形成之狩獵習
    慣，供作生活工具之用，雖未經依法申請許可，究屬槍砲彈
    藥刀械管制條例第20條第1項所明定不罰之行為， 此部分原
    應為被告無罪之諭知，惟因公訴人認被告此部分與前來論罪
    科刑部分間，具有繼續犯之實質一罪關係，爰不另為無罪之
    諭知。
據上論結，應依刑事訴訟法第三百六十九條第一項前段、第三百
六十四條、第二百九十九條第一項前段，槍砲彈藥刀械管制條例
第八條第四項，刑法第二條第一項、第五十九條、第四十二條第
三項前段、第七十四條第一項第一款、第三十八條第一項第一款
，判決如主文。
本案經檢察官甲○○到庭執行職務。
中    華    民    國    95    年    11   月     2     日
            刑事第四庭  審判長法  官  洪  耀  宗
                              法  官  陳  欣  安
                              法  官  江  德  千
上列正本證明與原本無異。
如不服本判決應於收受送達後十日內向本院提出上訴書狀，其未
敘述上訴之理由者並得於提起上訴後十日內向本院補提理由書（
均須按他造當事人之人數附繕本）。
                              書記官  吳  麗  琴
中    華    民    國    95    年  11  月    3         日
【附錄論罪科刑法條】
槍砲彈藥刀械管制條例第8條
未經許可，製造、販賣或運輸鋼筆槍、瓦斯槍、麻醉槍、獵槍
  、空氣槍或第四條第一項第一款所定其他可發射金屬或子彈具
  有殺傷力之各式槍砲者，處無期徒刑或五年以上有期徒刑，併
  科新臺幣一千萬元以下罰金。
未經許可，轉讓、出租或出借前項所列槍枝者，處五年以上有
  期徒刑，併科新臺幣一千萬元以下罰金。
意圖供自己或他人犯罪之用，而犯前二項之罪者，處無期徒刑
  或七年以上有期徒刑，併科新臺幣一千萬元以下罰金。
未經許可，持有、寄藏或意圖販賣而陳列第一項所列槍枝者，
  處三年以上十年以下有期徒刑，併科新臺幣七百萬元以下罰金
  。
第一項至第三項之未遂犯罰之。
                                                      F


司法院資訊處製作；財團法人民間司法改革基金會備份。
